臺灣臺中地方法院民事判決　九十二年度訴字第三一一七號
　　原　　　告　　丙○○
　　　　　　　　　丁○○
　　　　　　　　　乙○○
　　共　　　同
　　訴訟代理人　　林益堂律師
　　被　　　告　　甲○○
　　訴訟代理人　　戊○○
上開當事人間請求所有權移轉登記事件，本院於民國九十四年一月三十一日言詞辯論
終結，判決如下：
    主      文
被告應將附圖所示台中縣外埔鄉○○段第三二二之七地號土地中，編號三二二之Ａ○○五號土地（面積六百六十八平方公尺）移轉登記予原告三人共有。
訴訟費用由被告負擔。
    事實及理由
一、原告主張：兩造先父洪樹生於民國（下同）七十四年間逝世，遺產中留有坐落台
    中縣外埔鄉○○段五八○地號土地（重測後改為永豐段第三二二地號），因原告
    等無條件放棄繼承權，全部由男丁繼承。在未辦理共有物分割以前，洪啟全、洪
    啟漳、洪啟德、洪啟建、洪啟陽、洪啟禮、洪啟平及被告等八人，於七十五年二
    月六日先就上開土地，訂立共有土地分管協議書，約定該協議書附圖所示編號「
    Ｅ３」面積六百六十八平方公尺土地（下稱系爭土地），記入被告甲○○應得範
    圍，但供做祖先墓園使用。八十一年間因土地上墓園他遷，洪啟全、洪啟德、洪
    啟建、洪啟陽、洪啟禮、洪啟平、洪啟祿、洪吉倍、洪吉鍊、洪吉泄及被告等人
    ，因顧念原告等無條件放棄繼承權，乃另立聲明書聲明：對於系爭土地無條件放
    棄所有權，改分歸原告三人均分取得，將來出售時，出售所得地價款全部歸原告
    三人均分應得，但出售前由被告管理使用收益。而洪啟全、洪啟建、洪啟德、洪
    啟陽、洪啟禮、洪啟平、洪吉泄、洪吉鍊、洪吉倍等人另於八十九年八月八日書
    立切結書，約定系爭土地無條件贈與原告三人均分，因受法律限制無法過戶登記
    ，將來法令或可辦理分割登記所有權時，立切結書人願提供一切辦理手續之文件
    及印章等，並自切結書訂立之日起，踏明界址將土地交予原告收益管理使用等語
    ，現農地政策業准予分割，被告仍拒絕將系爭土地移轉登記予原告，為此提起本
    件訴訟，求為判決如主文所示。
二、被告則以下述情詞置辯，並聲明：駁回原告之訴。
  (一)被告固於八十一年五月十八日聲明書上簽名願將系爭土地無條件放棄所有權改分
    歸原告三人所有，惟此係因大哥洪啟全在原告三人放棄繼承時未準備紅包，原告
    向大哥要紅包，大哥作主將系爭土地給原告三人，其他兄弟都同意，被告迫於無
    奈只好同意。但該聲明書載明系爭土地將來出售時，所得地價款分歸原告三人均
    分，出售前由被告管理使用及收益，系爭土地尚未出售，原告請求將系爭土地移
    轉登記予原告，自無理由。
  (二)八十九年八月八日之切結書，被告並未簽名。且依該切結書之記載，應由立切結
    書人即洪啟全、洪啟建、洪啟德、洪啟陽、洪啟禮、洪啟平、洪吉泄、洪吉鍊、
    洪吉倍等人出資購買系爭土地，贈與原告三人，但因洪啟全等人從未給付價金，
    實非被告不願履行。
三、雙方不爭執的事實：
  (一)原告三人係被告及訴外人洪啟全、洪啟漳、洪啟建、洪啟德、洪啟陽、洪啟禮、
    洪啟平之姊妹，系爭土地原為其等父親洪樹生遺產，但原告等均拋棄繼承。
  (二)被告及洪啟全、洪啟漳、洪啟建、洪啟德、洪啟陽、洪啟禮、洪啟平等人，在未
    辦理土地分割登記前，先於七十五年二月六日簽訂分管協議書，約定系爭土地係
    作為祖先墓園用地，但分配記入被告應得範圍。
  (三)八十一年間因土地上墓園他遷，訴外人洪啟全等人因顧念原告三人拋棄繼承，乃
    全體簽訂聲明書，「確認」系爭土地改分歸原告三人均分取得，將來出售所得價
    款分歸原告三人應得，但出售前由被告管理使用及收益。
  (四)八十九年八月八日洪啟全、洪啟建、洪啟德、洪啟陽、洪啟禮、洪啟平等人另立
    切結書，同意系爭土地如將來法令可以分割登記時，願意辦理移轉登記與原告三
    人共有，但此切結書被告並未簽名。
四、法院的判斷：
  (一)查坐落台中縣外埔鄉○○段第三二二之七地號（面積七七○九‧三七平方公尺）
    土地，係於九十二年一月二十四以「共有物分割」為原因，登記為被告所有，該
    筆土地乃分割自同段第三二二地號土地等情，有原告提出之土地登記謄本在卷可
    憑。此三二二地號土地，重測前係台中縣外埔鄉○○段第五八○地號土地，亦為
    被告不否認真正之八十九年八月八日切結書所載明。依被告與訴外人洪啟全、洪
    啟漳、洪啟建、洪啟德、洪啟陽、洪啟禮、洪啟平等人於七十五年二月六日所簽
    訂之「共有土地分管協議書」之測量圖所示，被告分得圖示Ｅ１、Ｅ２、Ｅ３等
    部分面積及相關位置，對照本件附圖所載，足見前開永豐段第三二二之七地號土
    地，確以該分管協議書為依據辦理共有物分割而來。因此，該第三二二之七地號
    土地，在未辦理共有物分割登記以前，係屬被告與訴外人等所共有；且其等取得
    該土地所有權之原因，係基於繼承取得其等父親洪樹生之遺產，當無疑問。
  (二)而系爭土地（即附圖所示編號三二二之Ａ○○五號、前開分管協議書所附測量圖
    上之Ｅ３部分）原供兩造及訴外人洪啟全等人父母墓地使用，嗣因風水問題他遷
    ，訴外人洪啟全等人因顧念原告三人拋棄繼承，乃於八十一年五月十八日由洪啟
    全、洪啟德、洪啟建、洪啟陽、洪啟禮、洪啟平、洪啟祿、洪吉倍、洪吉鍊、洪
    吉泄及被告共同簽立聲明書聲明：對於系爭土地「無條件放棄所有權，改分配歸
    姊妹丁○○、乙○○、丙○○三人均分取得，將來出售時，出售所得地價款全部
    歸丁○○、乙○○、丙○○三人均分應得，但出售前由甲○○管理使用及收益」
    等情，已為雙方不爭之事實。是以，前開永豐段第三二二之七地號土地在共有物
    分割登記以前，既屬被告與訴外人等所共有，且約定由被告分管，則被告自應受
    該聲明書所拘束，甚為明確。
  (三)雖該聲明書僅載明：「（系爭土地）將來出售時，出售所得地價款全部歸丁○○
    、乙○○、丙○○三人均分應得，但出售前由甲○○管理使用及收益」，未如同
    被告未簽名之八十九年八月八日切結書載有「因受法律限制無法過戶登記，將來
    法令或可辦理分割登記所有權時，立切結書人願意提供一切辦理手續之文件及印
    章」文句，惟綜合兩造家族就前述遺產，先簽訂共有土地分管協議，嗣於法令許
    可後，再依分管內容辦理共有物分割登記等過程觀之，足見其家族成員對於原屬
    遺產範圍之土地，彼此所有權之歸屬，均應比照辦理。因此，前述聲明書雖僅記
    載「（系爭土地）將來出售時，出售所得地價款全部歸丁○○、乙○○、丙○○
    三人均分應得，但出售前由甲○○管理使用及收益」等語，應含有「未出售前如
    法令可為分割時，聲明人應配合辦理所有權登記」之真意，否則系爭土地業已登
    記為被告單獨所有，並已使用收益十餘年不輟，倘被告遲不出售，則訴外人及被
    告所謂顧念原告等拋棄繼承，乃聲明「無條件放棄所有權」將系爭土地贈與原告
    之美意將化為空談，如僅為口惠，原告等若非至愚亦不可能接受。
  (四)且前述「共有土地分管協議書」所示Ａ６部分，原與系爭土地同為兩造家族祖先
    墓地，約定由訴外人洪啟陽分管，嗣亦因墳墓他遷，洪啟陽已支付四十五萬元向
    原告三人買回「權利」等情，亦經證人洪啟全、洪啟平證述無誤。倘論被告得拒
    絕將系爭土地移轉登記與原告，亦不轉售他人將價款分配原告或以適當價金補償
    原告，雙方猶僵持不下、勢同水火，任憑原告等年老凋零，顯非事理之平。
  (五)而系爭土地位於前述第三二二之七地號之中，地目為旱，土地使用分區為一般農
    業區，面積僅六六八平方公尺，如經本院判決被告應將系爭土地移轉登記予原告
    三人共有，事實上形同分割農地，恐有違農業發展條例第十六條第一項「每宗耕
    地分割後每人所有面積未達○‧二五公頃者，不得分割」之規定，有台中縣大甲
    地政事務所函覆本院之九十三年七月二十六日甲地測字第○九三○○○五六七○
    號函附卷可憑。惟此係為防止農地細分之規定，參酌同條第一項第四款「本條例
    民國八十九年一月四日修正施行前之共有耕地得分割為單獨所有」之例外規定，
    足見農業發展條例為使農地之共有關係得以簡化，如屬修正實施前之共有耕地分
    割，自不受分割面積之限制。而查被告及其他共有人早於八十一年五月十八日已
    書立聲明書，聲明對於系爭土地無條件放棄所有權，改分配歸原告三人均分取得
    ，在土地尚未分割登記以前，實質上係與其他共有人共有無異，僅未辦理登記而
    已。若論原告聲明被告應將系爭土地移轉登記與原告三人共有，因違反農業發展
    條例第十六條第一項規定，無從准許，而被告亦拒絕以適當價金補償原告，繼續
    使用收益系爭土地。此無異使本件土地處理過程中唯一違反承諾之被告反成唯一
    的受益者，顯失公平。是本院認為被告既受其八十一年五月十八日所立聲明書之
    拘束，自應將系爭土地所有權移轉予原告三人共有，至於原告得否依本院判決登
    記，此為地政機關權限非本院考量範圍之內。
  (六)綜上所述，原告依八十一年五月十八日聲明書內容，請求被告將附圖所示台中縣
    外埔鄉○○段第三二二之七地號土地中，編號三二二之Ａ○○五號土地（面積六
    百六十八平方公尺）移轉登記予原告三人共有，為有理由，應予准許。
五、訴訟費用負擔的依據：民事訴訟法第七十八條。
中　　　華　　　民　　　國　　九十四　　年　　　二　　　月　　 十六　　 日
　　　　　　　　　　　　　　　　　臺灣臺中地方法院民事第一庭
~B法　官  王邁揚
右正本係照原本作成。
如對本判決上訴，須於判決送達後二十日內向本院提出上訴狀（須附繕本）。
中　　　華　　　民　　　國　　九十四　　年　　　二　　　月　　 十六　　 日
~B書記官
